臺灣桃園地方法院民事裁定
111年度家非調字第702號
聲  請  人  江敏華  
            江勝雄  
            江敏銘  
            江勝文  
            江韋緯  
共同代理人  陳郁婷律師
複  代理人  林哲丞律師
            王介文律師
相  對  人  江松煥  


上列當事人間請求免除扶養義務事件，相對人聲請移轉管轄，本
院裁定如下：
    主      文
本件移送臺灣苗栗地方法院。
    理      由
一、按家事事件之管轄，除本法別有規定外，準用非訟事件法有
    關管轄之規定，非訟事件法未規定者，準用民事訴訟法有關
    管轄之規定；法院受理家事事件之全部或一部不屬其管轄者
    ，除當事人有管轄之合意外，應依聲請或依職權以裁定移送
    於其管轄法院，但法院為統合處理事件認有必要，或當事人
    已就本案為陳述者，得裁定自行處理，家事事件法第5條、
    第6條第1項定有明文。次按關於請求減輕或免除扶養義務事
    件，專屬受扶養權利人住所地或居所地法院管轄；家事調解
    事件，除別有規定外，由管轄家事事件之法院管轄，同法第
    125條第1項第2款、第25條亦分別有明文規定。再依民法第2
    0條第1項之規定，依一定事實足認以久住之意思，住於一定
    之地域者，即為設定其住所於該地。顯見我國民法關於住所
    之設定，兼採主觀主義及客觀主義之精神，必須主觀上有久
    住一定地域之意思，客觀上有住於一定地域之事實，該一定
    之地域始為住所，故住所並不以登記為要件，戶籍登記之處
    所固得資為推定住所之依據，惟倘有客觀之事證，足認當事
    人已久無居住該原登記戶籍之地域，並已變更意思以其他地
    域為住所者，即不得僅憑原戶籍登記之資料，一律解為其住
    所，最高法院97年度台抗字第118號裁判意旨可資參照。
二、聲請人5人均主張相對人為渠等生父，然聲請人5人自出生時
    起至成年為止，聲請人5人均由母親邱香蓮與外祖父母照顧
    ，相對人不僅未照顧聲請人5人，亦未負擔扶養費，且自92
    年起為包養小三離家出走，不再與聲請人5人同住，相對人
    離家後更因在外賭博、酗酒欠下大筆債務，致相對人之債權
    人不斷來電討債，使聲請人5人心生畏懼，可見相對人已有
    對負扶養義務者無正當理由未盡扶養義務，且情節重大，為
    此，依民法第1118條之1第1、2項規定，聲請免除聲請人5人
    對相對人之扶養義務等語。
三、本件免除扶養義務案件屬親屬間扶養事件，應適用家事非訟
    程序，且於法裁判前，應經法院調解，並專屬受扶養權利人
    即相對人住所或居所地法院管轄。就本案應由何法院管轄方
    面，聲請人主張相對人雖居住在苗栗縣○○市○○路0巷0號及苗
    栗縣頭份市為恭紀念醫院，然聲請人5人提出聲請時，相對
    人與其配偶邱香蓮共同戶籍地為桃園市○○區○○路000巷00號5
    樓，可推定為其住所，故本件應由本院管轄等語；相對人則
    稱相對人長期居住在苗栗縣○○市○○街0巷0號，因中風生病住
    在苗栗縣頭份市為恭紀念醫院，相對人之現居所在苗栗縣，
    故聲請應將本件移送至臺灣苗栗地方法院等語。自兩造前開
    陳述可知，兩造對於相對人事實上居住在苗栗縣頭份市一節
    並無爭執，而相對人於92年間因拒不履行夫妻同居生活而返
    回苗栗老家居住等情，有聲請人提出之本院92年度婚字第93
    2號履行同居事件民事判決書影本可佐，再參以相對人於本
    案聲請後之111年9月23日已於邱香蓮兩願離婚，並於111年1
    1月3日遷入苗栗縣○○市○○街0巷0號該址，亦有本院依職權查
    詢之全戶戶籍資料在卷可按。綜合前開事證可悉，聲請人提
    出本件聲請時，相對人之戶籍雖仍設址桃園市龍潭區上址，
    然早已拒不履行同居義務而長期居住在苗栗縣頭份市之老家
    ，顯然相對人已久無居住該原登記戶籍，並已變更意思以苗
    栗縣頭份市上址為住所，自不得僅憑原戶籍登記之桃園市龍
    潭區之地址解為其住所。故依前開規定，本件應專屬相對人
    住居所地之法院即臺灣苗栗地方法院管轄，茲聲請人向無管
    轄權之本院提起聲請，顯有違誤，爰依聲請將本件移送於該
    管轄法院。
四、爰裁定如主文。
中　　華　　民　　國　　111 　年　　11　　月　　14　　日
　　　　　　　　　 家事法庭     法  官　蘇昭蓉
以上正本係照原本作成。
如對本裁定抗告須於裁定送達後10日內向本院提出抗告狀。
中　　華　　民　　國　　111 　年　　11　　月　　14　　日
                                書記官　吳珮瑜